臺灣臺南地方法院民事判決　　　　　　　96年度重訴字第40號
原　　　告　乙○○
訴訟代理人　楊偉聖律師
被　　　告　戊○○
　　　　　　丁○○
　　　　　　丙○○
共　　　同
訴訟代理人　侯勝昌律師
　　　　　　林慶雲律師
上列當事人間請求所有權移轉登記事件，經本院於民國96年9月
18 日言詞辯論終結，判決如下：
    主  文
原告之訴及假執行之聲請均駁回。
訴訟費用由原告負擔。
    事實及理由
壹、程序方面：按訴狀送達後，原告不得將原訴變更或追加他訴
    ，但不甚礙被告之防禦及訴訟之終結者，不在此限，民事訴
    訟法第255條第1項第7款定有明文。本件原告原以買賣關係
    請求被告應將坐落臺南縣佳里鎮○里段1079號土地及同段
    1079之9號土地應有部分均各三分之一移轉登記予原告，嗣
    原告以上開訴訟資料及同一聲明復追加以信託及借名登記之
    法律關係而為主張，因係利用原訴訟調查證據資料而為主張
    ，故未影響被告之防禦及訴訟之終結，揆諸前揭法條意旨，
    原告之上開追加，與法無違，自應准許。
貳、原告主張：
一、伊於民國77年11月12日與訴外人己○○向訴外人鄭榮洲、鄭
    健一購買坐落臺南縣佳里鎮○里段1079、1079之1、1079
  　之8、1079之9、1079之10、1079之12等6筆土地，除1079、
    1079之9二筆土地外，其餘四筆土地每坪價金約定為新臺幣
    （下同）35000元，系爭土地為都市○○道路預定地，每坪
    價金依77年11月12日政府公告地價計算，而系爭土地因屬都
    市○○道路預定地，恐短期內政府有徵收計劃，為減省移轉
    登記滋生土地增值稅，乃約定系爭土地暫無須移轉登記，未
    登記期間由原告及己○○負擔系爭土地地價稅，惟政府徵收
    時之徵收補償費受益人為買受人，原告繳清價金後，除系爭
    土地外，餘四筆土地均已依約辦妥所有權移轉登記。
二、嗣原出賣人鄭榮洲於90年8月間不幸去世，系爭土地由被告
    依法繼承，而系爭土地自77年訂定買賣契約迄今，政府均未
    辦理徵收，且因政府財政困難，目前亦無徵收計劃，締約時
    暫不移轉登記之情事已有變更。再者，訴外人己○○業將基
    於買賣關係得向出賣人請求所有權移轉登記之債權讓與原告
    ，是單獨依買賣關係為請求。又本件既約定出賣人保留應屬
    於買受人之財產登記，買受人應負擔出賣人未移轉所有權期
    間之地價稅，出賣人管領系爭土地，買受人未限制其使用、
    收益等從事社會經濟目的行為，換言之，出賣人仍得就系爭
    土地行使超過其暫保持登記之權利，此與信託之外部關係相
    當。退而言之，如認原告與出賣人間無特定信託目的，則出
    賣人鄭榮洲基於買賣關係應使原告取得標的物所有權，原告
    與之約定仍由出賣人保留所有權，係在買賣關係成立後借用
    出賣人名義登記系爭土地，而有「借名契約」關係存在，原
    告以本書狀送達為終止借名登記契約，請求被告為系爭土地
    所有權之移轉登記。
三、系爭土地為佳里鎮○○街及和平街19巷道路使用，且編定為
　　都市○○道路用地，當事人於締約時約定系爭土地不移轉登
  　記，徵收時以原告為受益人，揆其立約之目的，仍系爭土地
    既已為公眾通行之既成道路，預期移轉登記後復經徵收，浪
    費土地增值稅之經濟目的。故當事人之真意，係指出賣人移
    轉登記義務在土地徵收前暫不履行，無給付遲延責任，而非
    出賣人在徵收前無移轉登記義務。又依司法院大去官會議釋
    字第400號解釋文所示，縱政府機關財政困難，仍應訂期限
    籌措財源，逐年辦理徵收，惟佳里鎮公所自85年釋字第400
    號解釋文公布後，逾未有徵收系爭土地計劃，當事人於締約
    時預見土地被徵收而約定暫不移轉所有權登記之目的已有變
    化，原告自得本於買賣關係請求被告移轉系爭土地所有權。
四、所有權移轉登記請求權依民法第125條規定，固因15年間不
    行使而消滅，惟消滅時效自請求權可行使時起算，亦為同法
    第128條所明定。本件原告應自確知政府不徵收或無徵收計
    劃時，自可請求出賣人所有權移轉登記及交付，消滅時時效
    自此開始起算，據此被告主張原告請求權罹於時效，難認有
    理。爰依民法買賣關係、信託關係及借名登記法律關係提起
    本件訴訟，並聲明：（一）被告應將坐落臺南縣佳里鎮○里
　　段1079號土地；道，面積408平方公尺及同段1079之9號土地
    ；道，面積605平方公尺，應有部分均各三分之一移轉登記
    予原告；（二）請准供擔保宣告假執行。
參、被告則以：原告主張鄭榮洲即被告之父生前與原告及己○○
    訂系爭買賣契約，惟被告三人為鄭榮洲之繼承人，未參與土
    地買賣之經過，故應由原告就其提出之契約書之真正負舉證
    責任。又系爭土地之地價稅均由被告之父鄭榮洲繳納，因此
    是否有上開勿須辦理土地所有權移轉登記之約定，不無疑問
    。況本件亦無情事變更之事實。又系爭契約係於民國77年間
    訂立，縱令原告有系爭土地之所有權移轉登記請求權，迄今
    已逾15年而罹於時效，被告自得拒絕其請求。再者，若系爭
    土地買賣價金尚未給付，被告對於本件原告之請求，行使同
    時履行抗辯權等語，資為抗辯，並聲明：如主文第1項所示
    。
肆、得心證之理由：
一、查臺南縣佳里鎮○里段1079之12地號土地所有權應有部分
    二分之一原為訴外人鄭榮洲所有，另同段1079之1、1079之8
    、1079之10地號土地原所有權應有部分各三分之一原分屬訴
    外人鄭榮洲、鄭健一所有，嗣於78年3月16日因買賣之原因
    ，均移轉登記於原告所有，又上開土地買賣價金均已清償；
    再者，同段1079、1079之9地號土地應有部分三分之一原為
    鄭榮洲所有嗣於91年11月11日改由被告三人繼承所有等情，
    有臺灣省臺南縣土地登記簿、土地登記第二類謄本、鄭榮洲
    之除戶戶籍謄本、繼承系統表等件附卷可稽，且為兩造所不
    爭，自屬真實。
二、原告主張兩造間有買賣、信託及借名登記之法律關係，是被
    告應移轉臺南縣佳里鎮○里段1079、1079之9地號土地應有
    部分三分之一予原告；被告則否認之，並以前詞置辯，是兩
    造之爭點乃為原告所提出之契約書是否真正；若真正，
    則兩造究訂立何種契約；依該契約有無情事變更之情形？
（一）查原告主張伊與訴外人己○○於77年11月12日與鄭榮洲定
      立系爭契約乙節，業據證人甲○○○證述明確，其證稱：
      伊於民國70年間從事介紹買賣土地之工作，伊有介紹原告
      與鄭榮洲、鄭健一之土地買賣，所買土地是可以蓋房子的
      ，但有些是道路用地，有買但未過戶登記，簽約時因我是
      仲介，所以有在場，簽約時鄭榮洲也有在場，伊有看見鄭
      榮洲親自簽名蓋章等語（參本院96年6月20日言詞辯論筆
      錄），又證人己○○亦結證稱：在77年間有向鄭榮洲、鄭
      健一購買土地，並有訂立契約書，訂約時鄭榮洲及其太太
      且另一仲介也在場，仲介是一女人，除了買建地外，亦有
      道路用地，因為不一起買時，地主就不賣，兩筆道路有支
      付買賣費用等語綦詳（見本院96年9月18日言詞辯論筆錄
      ），核上開證人所述情節相符，洵堪採信。原告所提出之
      契約既與證人所述一致，且契約書所載至行庫辦理設定貸
      款事宜與前揭土地登記簿所載相符，是堪認原告所提契約
      書為真正。被告雖抗辯契約書上註明欄之字跡及鄭健一的
      印文，均與契約本文不一致，註明欄之文字應非當日所簽
      ，證人有可能不在場云云。惟本件定約時間係於77年間，
      迄今已逾19年，強令證人詳述訂約時之諸多細節，實屬苛
      求，況證人甲○○○亦一再陳稱詳細情形已不記得了等語
      （參同上言詞辯論筆錄），然其所指稱簽約時在場之人與
      另一證人己○○所述相符，苟未在場又如何能知悉？是被
      告上開所辯，尚不足採。惟本件契約本文字跡與註明欄之
      字跡顯不相同，又鄭健一前後印文亦屬有異，是註明欄應
      非當日同時所作成，蓋苟同日既有代書在場又何須由他人
      書寫？且鄭健一尚無可能同日竟攜兩種不同之印章，是被
      告抗辯契約書之註明欄應為事後所書立等語，堪予採信。
      註明欄雖為事後所書立，然核鄭榮洲之印文前後相一致，
      且上開證人亦證稱註明欄確係訂約當事人之真意，故縱使
      事後所合意，仍具有契約之效力，自屬當然。
（二）按解釋契約，固須探求當事人立約時之真意，不能拘泥於
      契約之文字，但契約文字業已表示當事人真意，無須別事
      探求者，即不得反捨契約文字而更為曲解。最高法院著有
      17年上字第1118號判例可資參照。本件原告原係向鄭榮洲
      購買臺南縣佳里鎮○里段1079、1079之9地號土地應有部
    　分三分之一，嗣因預期移轉登記後復經徵收，將浪費原告
      繳交土地增值稅之經濟目的，故為備註欄之合意，即改買
      受鄭榮洲之徵收受益權等情，業據原告自承在卷，復經前
      揭證人證述綦詳，並於契約文字上記載明確。是兩造間就
      此部分係屬權利買賣關係，灼然甚明。兩造間既無信託或
      借名登記之合意，揆諸前開判例意旨，自不能捨契約文字
      而為曲解，而認兩造間有信託或借名契約關係存在，是原
      告依信託或借名契約而請求系爭土地應有部分云云，洵不
      足採。又原告既係以買賣契約取得系爭土地之補償受益權
      ，則原告捨補償受益權，改請求被告移轉系爭土地之應有
      部分，亦屬無據。
（三）次查兩造訂約時，系爭土地係屬道路用地，為政府應徵收
      用地，而該用地迄今仍俟中央政府籌措編列預算，再依其
      公告辦理徵收，並無改為無須徵收用地之情形，有臺南縣
      佳里鎮公所96年4月10日所建0960003226號函在卷可佐，
      則系爭土地性質既與訂約時相同，非有超出當事人訂約時
      所能預料，且亦無不能履行之情事而顯不利於原告。是原
      告主張系爭契約有情事變更之適用云云，亦不足採。
（四）從而，原告依買賣、信託及借名登記之法律關係，請求被
      告應將坐落臺南縣佳里鎮○里段1079號土地；道，面積40
      8平方公尺及同段1079之9號土地；道，面積605平方公尺
　　　，應有部分均各三分之一移轉登記予原告，為無理由，應
  　　予駁回。本件原告之訴既無理由，則其假執行之聲請亦失
    　所附麗，應併予駁回。
伍、兩造其餘訴訟資料及攻擊防禦方法經本院審酌後，認與判決
    結果尚不生影響，無一一論述必要，附此敘明。
陸、據上論結，原告之訴為無理由，依民事訴訟法第78條，判決
    如主文。
中　　華　　民　　國　　96　　年　　10　　月　　2 　　日
                  民事第四庭    法　官　廖建彥
以上正本係照原本作成
如對本判決上訴，須於判決送達後20日內向本院提出上訴狀
中　　華　　民　　國　　96　　年　　10　　月　　4 　　日
                                書記官　林木村
